【裁判字號】    91,上更(一),34
【裁判日期】    920106
【裁判案由】    殺人
【裁判全文】
臺灣高等法院刑事判決                        九十一年度上更（一）字第三四號
    上  訴  人
    即  被  告  辛○○  男三十.
    選任辯護人  王存淦律師
右上訴人因殺人案件，不服臺灣臺北地方法院八十九年度重訴字第一０號，中華民國
八十九年十二月十二日第一審判決（起訴案號：臺灣臺北地方法院檢察署八十八年度
偵字第二七一九二號、二七一九三號、八十九年度偵字第二八三八號），提起上訴，
經判決後，由最高法院發回更審，本院判決如左：
    主  文
上訴駁回。
    事  實
一、辛○○於民國八十三年間因犯重利罪，經本院於八十四年四月十九日判處有期徒
    刑五月確定，於八十四年五月三十日執行完畢。於八十八年十二月十三日晚間，
    與友人在台北市中山區○○○路○段十號一樓「長廊西餐廳」內飲酒，至翌（十
    四）日凌晨一時許酒罷欲離去時，適於該餐廳之門口碰到舊識劉昱君協同潘蔚宗
    及綽號「阿峰」之不詳姓名男子，正欲至該餐廳，辛○○遂復與劉昱君等人返回
    餐廳內共同飲酒。未久，辛○○及劉昱君二人因敬酒問題發生口角，經酒店服務
    人員勸解後，劉昱君、潘蔚宗及綽號「阿峰」之不詳姓名男子等三人乃先行離去
    ，惟於返回台北縣新店市○○路○段二九○號二樓劉昱君租住處後，潘蔚宗又提
    議返回該餐廳找辛○○尋仇，劉昱君遂與之攜帶原藏置於屋內之西瓜刀二把，共
    同乘坐「阿峰」所駕駛之自用小客車返回該西餐廳。三人於同日凌晨三時四十分
    許到達後，劉昱君及潘蔚宗即分持西瓜刀進入該餐廳包廂外，高聲叫喊辛○○之
    綽號「阿文」，辛○○聞聲走出包廂察看時，即遭劉昱君持西瓜刀架住脖子而無
    法動彈，此際，原與辛○○在包廂內飲酒之乙○○（更名古奕男）及庚○○、己○○、甲○○等四人（均經檢察官為不起訴處分），亦分別出來查看究竟。乙○○見辛○○為劉昱君持刀挾持，為解救其脫困，竟基於傷害之犯意出拳毆打劉昱
    君之臉頰成傷，劉昱君見狀亦揮刀反擊，致乙○○之右手臂及己○○之右手食指
    、中指及無名指均受有刀傷（劉昱君、乙○○互訴傷害部分，均經判決公訴不受
    理確定）。而辛○○亦趁此機會掙脫劉昱君之挾持，並順勢將劉昱君推倒於地後
    ，將其所持之西瓜刀搶奪在手，因見潘蔚宗猶兀自持刀逞兇，竟頓萌殺意，持刀
    朝潘蔚宗左背部猛砍一刀，潘蔚宗被砍後，混亂中以手撥擋，致另受有左背部長
    十八公分之刀切割傷及左手虎口裂傷。嗣潘蔚宗雖經送醫急救，惟因背部在左肩
    胛骨下近中線自頭頂往下四十至六十公分，有斜走之刀創長十八公分，且該刀創
    為切割深入左第八肋骨切斷至左胸腔，造成大量出血，旋於同日凌晨四時許，因
    左胸血胸而休克死亡。嗣經警循線先逮捕劉昱君、己○○、乙○○、甲○○及庚○○等人而查悉上情。
二、案經潘蔚宗之父壬○○訴由台北市政府警察局中山分局移送臺灣臺北地方法院檢
    察署檢察官偵查起訴。
    理  由
一、（一）、訊據被告辛○○固坦承於前揭時地與劉昱君等人發生衝突及推倒劉昱君
    之事實，惟矢口否認有持刀砍殺被害人，辯稱：伊沒有搶刀子，亦未殺人。證人
    己○○、乙○○、甲○○及庚○○是為了交保，才勾串起來要伊承擔本案。人是
    綽號「阿彰」之郭鴻彰所殺，有證人丁○○及長廊西餐廳之老闆娘戊○○、服務
    生丙○○可以作證云云。惟查：右揭事實，關於上訴人即被告辛○○於上開時地
    因敬酒問題與劉昱君發生口角，以及劉昱君於返家後，復依被害人潘蔚宗之提議
    ，與之共同攜帶西瓜刀二把，折回現場找被告尋釁，先由劉昱君持西瓜刀架住被
    告辛○○脖子，嗣因原與辛○○在包廂內飲酒之乙○○（更名古奕男）、庚○○
    、己○○、甲○○等四人出來查看究竟，見狀即為解救辛○○脫困，又與劉昱君
    相互推打，使辛○○得以順勢推倒劉昱君趁機掙脫，並搶得劉昱君手中之西瓜刀
    ，據以砍殺被害人潘蔚宗之經過，業經證人劉昱君、己○○、乙○○、甲○○、
    庚○○等人分別於檢察官偵查中及原審審理時（偵卷第三百、二八一頁至二八五
    頁，原審卷第四十四、六十四、一九二頁）、上訴審中，本院本次更審中（本院
    九十一年二月二十六日筆錄）證述明確，且所述情形，甚相一致。衡諸證人己○○與被告乃屬舊識，其於案發當日猶偕乙○○、甲○○及庚○○等人，與被告在
    上開西餐廳飲宴，復於被告遭劉昱君持刀挾持時，共同挺身解圍，足見渠等與被
    告有相當程度之交情，殊無刻意對被告為構陷誣攀之必要，況渠等斯時既均因本
    案遭收押禁見中，苟非親眼見此事實，自無法為此相符之證述。而被告雖指證人
    係故入其罪，以期獲得交保云云，尚無證據足資證明其事，堪認己○○、乙○○
    、甲○○及庚○○等人對被告所為之證述，應有可信。（二）、又本件被害人潘
    蔚宗確係因背部刀切割傷，致大量出血左胸血胸休克死亡等情，亦經檢察官督同
    法醫師相驗並經解剖認定屬實，此並有驗斷書、相驗屍體證明書及法務部法醫研
    究所（８８）法醫所鑑字第一四一二號鑑定書在卷可稽。（三）、本件經公訴人
    送請內政部警政署刑事警察局測謊結果，被告辛○○就其否認有持刀砍殺潘蔚宗
    所為陳述，係呈現不實反應，此有該局八十九年三月三十一日刑鑑字第四一一八
    三號鑑驗通知書在卷可按。（四）、被告另稱：當天伊出來時，郭鴻彰確實從後
    抱著死者，而且事後郭鴻彰還親口告訴伊，死者是其砍的，郭鴻彰且跟伊說，死
    者腰間有插一把，其是拔出那把刀殺死者的云云。惟證人郭鴻彰先後於原審、本
    院前審及本次更審調查中堅決否認有砍殺被害人之行為，其於原審中稱：「那天
    辛○○找我去喝酒，因為包廂很多人坐不下，而且我也只認識辛○○，所以我就
    到外面去，坐沒多久，劉昱君就進來了：：，還帶了一個朋友，他們進來時就拿
    刀：：我看到他們衝進來後，就跑出去：：所以後來情形我不知道：：」等語（
    見原審卷(一)第二三五頁）；又於本院前審中陳稱：「（人是誰殺的？）不是我殺
    的」、「（你在場有無看到誰拿刀殺死者？），沒有看到，當時他們在裡面包廂
    ，我是在外面，後來聽到有人帶刀子說『阿文』、『阿文』你給我出來，我看到
    這種情形，就趕緊先走了」、「（你當天那裡受傷？）左、右手的手掌，當天他
    們是要找阿文，但他們知道我常與阿文在一起，看到我即亮刀子作勢要砍，我趕
    緊推開他們，因此才受傷的」等情（見本院上訴卷第四六頁筆錄）。復於本院本
    次更審中供稱：「（為何你去醫院就診？）我受傷，我被刀子劃到，因為我推刀
    子」、「（簡述當時情形？）被告打電話叫我去喝酒，我去之後發現我只認識被
    告，其他的人我都不認識，後來我看道劉昱君拿刀子進來，他在外面喊著『阿文
    』、『阿文』，當時我人在包廂的外面，『阿文』就是被告，這種情形我看道就
    趕快跑出去」、「（為何你要跑出去？）那種情況不關我的事情」、「（當時劉
    昱君的樣子像是要打架的意思？）一定是打架，不然幹嗎要帶刀子，而且他的態
    度很兇，因為出入口只有一個，他們檔在我的前面，後來因為推擠，所以我才會
    被刀子劃到，那時候很暗，我只看到劉昱君，我就跑出去並且馬上去看醫生」等
    語（見本院更(一)審卷九十年三月八日訊問筆錄）。雖證人郭鴻彰坦承渠當天左右
    手掌均有受傷，惟依卷附天主教耕莘醫院永和分院於九十年七月十二日以九十耕
    永字第○七二三號函送予本院之郭鴻彰八十八年十二月十四日就診資料所示，其
    係受有左食指割傷二×○．五×○．五公分右中指割傷一×○．五×○．五
    公分之輕微傷害，且據郭鴻彰稱：此係因劉昱君等人知伊常與被告在一起，看到
    伊即亮刀子作勢要砍，伊趕緊推開他們，因此才受傷的，是尚難僅以證人郭鴻彰
    有手傷，即遽認被害人為其所砍殺。第查：１、案發當天，既只劉昱君與死者潘
    蔚宗兩人前往上開處所找被告尋釁，且據證人劉昱君前後不只一次稱當天渠與被
    害人潘蔚宗共帶兩把刀，則被告所述被害人腰間尚插有一把刀之說詞，即有可疑
    ，況依被告所言，所謂三把刀，並非伊親眼目睹，而係伊聽「阿彰」說的云云，
    並無證據足資證明其事。２、依卷附被害人潘蔚宗之解剖報告及照片所示，被害
    人所受刀傷，既長且深，衡諸經驗，應是大型長刃刀如西瓜刀、砍刀等「揮砍」
    所致（見前揭解剖鑑定書），若依被告所述，死者既係被郭鴻彰抱住，則郭鴻彰
    如何能有「揮砍」之空間以造成死者既長且深之嚴重刀創。３、又被告既自承劉
    昱君與死者潘蔚宗當天帶刀係針對伊而來，且劉昱君亦證稱：死者當天係提議找
    被告報復，而如前所述，當天被挾持者又為被告並非郭鴻彰，則該憤怒不滿者，
    應為被告，郭鴻彰實無置被害人潘蔚宗於死地之動機及理由，其焉有痛下殺手之
    必要。（五）、另證人丁○○於歷次偵審中，雖一再證稱：被害人係與證人郭鴻
    彰抱在一起（見上開二八三八號偵查卷第一三九頁反面、原審卷第八四頁、本院
    上訴卷第六四頁至第六六頁筆錄），惟並未據其證實被害人確為郭鴻彰所砍殺。
    至其於偵查中所言「我從頭到尾只見『阿文』和小劉扭打在一起，不可能是『阿
    文』殺的」，係其個人臆斷之詞，自不得作為有利於被告之證據。（六）、而證
    人戊○○於本院更審時迭經傳拘無著，惟其於原審中證稱：當中有些人伊不認識
    ，伊不清楚誰和誰在打，亦不知死者當時和誰在扭打，伊只看到辛○○被劉昱君
    拿刀架在他脖子上那一幕等語。於本院前審經再次傳喚該證人到庭，仍據其陳稱
    ：只知道他們有在打，但看不清楚，且當時也沒有看到死者，是後來人跑光了，
    才發現死者躺在那裡等情（見本院上訴卷第一四二頁），是依證人戊○○兩度作
    證之所言，亦無從證明被害人潘蔚宗係遭郭鴻彰所砍殺。（七）、又按證人丙○○於檢察官偵查中證稱：沒看到死者如何被殺，是其亦難為被告有利之證明。雖
    其於偵查中另稱：「：：有一個胖胖的被人拿刀架著：：當時有二個人在喊刀子
    放下，把人拉開，被架住的那個人呆呆站著：：」等情，但據其所言，該被刀子
    架住之人（指被告辛○○），有用手搶刀子（以上均見二八三八號偵查卷第一四
    一頁），此與前述證人己○○、乙○○、甲○○及庚○○所稱被告確有搶下劉昱
    君手中西瓜刀之證言，不謀而合，足見被告所辯未搶刀子云云，尚非可信。（八
    ）、末按被告另辯稱其係正當防衛行為云云。但按正當防衛，對於現在不法之侵
    害始得為之，侵害業已過去，即無正當防衛可言。故侵害行為業已過去之報復行
    為，與無從分別何方為不法侵害之互毆行為，均不得主張正當防衛。（最高法院
    三十年上字第一０四０號判例意旨參照）。查被告固係先遭劉昱君持西瓜刀架住
    脖子而無法動彈，嗣因原與被告均在包廂內飲酒之友人乙○○及庚○○、己○○
    、甲○○等四人（均經檢察官為不起訴處分），亦分別出來查看究竟。乙○○見
    辛○○為劉昱君持刀挾持，為解救其脫困，竟基於傷害之犯意出拳毆打劉昱君之
    臉頰成傷，劉昱君見狀亦揮刀反擊，致乙○○之右手臂及己○○之右手食指、中
    指及無名指均受有刀傷（劉昱君、乙○○互訴傷害部分，均經判決公訴不受理確
    定）。而被告亦趁此機會掙脫劉昱君之挾持，並順勢將劉昱君推倒於地後，將其
    所持之西瓜刀搶奪在手，則此時劉昱均之不法侵害已不復存在，至被告見被害人
    潘蔚宗猶兀自持刀逞兇，持刀朝潘蔚宗左背部猛砍一刀，渠等二人或係基於挾怨
    以報復之意思，或係基於互毆之意思而為砍殺，揆諸前揭判例，自與正當防衛之
    要件不符。被告辯稱係正當防衛，不足採信。（九）、綜上所述，本件被告所持
    辯解，顯屬卸責之詞，為無可採，被害人潘蔚宗確為被告砍殺致死，已至為明白
    。被告所持辯解，顯屬卸責之詞，為無可採。
二、核被告辛○○所為，係犯刑法第二百七十一條第一項之殺人罪。被告辛○○於八
    十三年間因犯重利罪，經本院判處有期徒刑五月確定，於八十四年五月三十日執
    行完畢，有本院被告全國前案紀錄表乙件在卷可稽，其五年內再犯有期徒刑以上
    之本罪，為累犯，應加重其刑。
三、原審以被告罪證明確，因而援引刑法第二百七十一條第一項、第四十七條之規定
    ，並審酌被告本係空手為死者及劉昱君所制，其於有死傷危險中乘機奪刀，始起
    殺人犯意，僅砍一刀，惟其係累犯，且犯罪後飾詞卸責，態度欠佳等情，及參酌
    其犯罪之動機、目的、所受之剌激、犯罪之手段及所生危害等一切情狀，量處有
    期徒刑十三年六月，經核其認事用法，尚無違誤，量刑亦屬妥適。被告上訴意旨
    ，仍執陳詞否認犯罪，指摘原判決不當，為無理由，應予駁回。
據上論斷，應依刑事訴訟法第三百六十八條，判決如主文。
本案經檢察官洪泰文到庭執行職務。
中      華      民      國    九十二    年      一      月      六      日
                              臺灣高等法院刑事第二十一庭
                                  審判長法  官  葉  騰  瑞
                                        法  官  黃  國  忠
                                        法  官  江  國  華
右正本證明與原本無異。
如不服本判決應於收受送達後十日內向本院提出上訴書狀，其未敘述上訴之理由者並
得於提起上訴後十日內向本院補提理由書（均須按他造當事人之人數附繕本）。
                                        書記官  吳  碧  玲
中      華      民      國    九十二    年      一      月八      日
附錄：本案論罪科刑法條全文
刑法第二百七十一條第一項
殺人者，處死刑、無期徒刑或十年以上有期徒刑。


司法院資訊處製作；財團法人民間司法改革基金會備份。
